【裁判字號】    97,易,743
【裁判日期】    970829
【裁判案由】    詐欺
【裁判全文】
臺灣板橋地方法院刑事判決               97年度易字第743號
公  訴  人  臺灣板橋地方法院檢察署檢察官
被      告  丙○○
選任辯護人  林誌誠律師
上列被告因詐欺案件，經檢察官提起公訴（97年度偵字第475 號
），本院判決如下：
    主  文
丙○○無罪。
    理  由
一、公訴意旨略以：被告丙○○係址設臺北縣中和市○○路186
    號11樓之4 之旺碩科技股份有限公司（下稱旺碩公司）總經
    理，明知該公司無支付貨款之能力與意思，竟意圖為自己不
    法之所有，於民國94年10月間（起訴書誤載為96年），向久
    正光電股份有限公司（下稱久正公司）訂購液晶顯示器模組
    ，總計新臺幣（下同）8,662,363 元，詎丙○○未依約給付
    貨款，經久正公司以寄發存證信函等方式多次向丙○○催討
    貨款，丙○○為掩飾犯行，乃交付空頭公司堡瑞企業有限公
    司（下稱堡瑞公司）名義所簽發之支票3 紙（票面金額分別
    為250 萬元、250 萬元、366 萬2,363 元）作為支付上開貨
    款之擔保，惟上開票據屆期不獲兌現，久正公司依民事程序
    對旺碩公司提起訴訟後，丙○○僅清償250 萬元，惟仍對未
    清償之剩餘貨款仍置之不理，且拒絕將貨物返還予久正公司
    ，久正公司始知受騙，因認被告涉有刑法第339 條第1 項之
    詐欺取財罪嫌。
二、按犯罪事實應依證據認定之，無證據不得認定其犯罪事實；
    又不能證明被告犯罪者，應諭知無罪之判決，刑事訴訟法第
    154 條第2 項、第301 條第1 項前段分別定有明文。次按所
    謂證據，係指直接間接足以證明犯罪行為之一切證人、證物
    而言；且事實之認定，應憑證據，如未能發現相當證據，或
    證據不足以證明，自不能以推測或擬制之方法，以為裁判基
    礎，最高法院30年上字第128 號、40年臺上字第86號判例均
    可資參考。復按認定不利於被告之事實，須依積極證據，苟
    積極證據不足為不利於被告事實之認定時，即應為有利於被
    告之認定，更不必有何有利之證據，最高法院30年上字第81
    6 號判例意旨可資參照。再者，刑法第339 條第1 項之詐欺
    取財罪之成立，係以意圖為自己或第3 人不法之所有，以詐
    術使人將本人之物交付為要件，故須具備：(一)、行為人有為
    自己或第3 人不法所有之主觀意圖。(二)、行為人向被害人施
    用詐術。(三)、被害人因其詐術而陷於錯誤，而交付財物等3
    項構成要件始足當之，苟欠缺其一，即無從成立該罪，此觀
    該法條規定自明。再者，民事債務當事人間，有未依債之本
    旨履行給付者，其原因不一，有因不可歸責事由致不能給付
    者，或因合法主張抗辯而拒絕給付者，或因財產、信用狀況
    緊縮而無力支付者，甚至債之關係成立後始惡意遲延給付者
    ，此在一般社會交易經驗上均屬常見，不能僅因債務人事後
    未依債之本旨履行給付即一概推定債務人自始即無意給付而
    有不法所有之意圖。
三、公訴人認被告丙○○涉有詐欺取財之罪嫌，無非係以被告之
    供述、告訴代理人鍾登科於偵查中之指述，證人王熙仁、林
    靖淳、丁○○於偵查中之證述，及旺碩公司訂購單影本1 紙
    、堡瑞公司支票影本3 紙、台灣票據交換所退票理由單1 紙
    、聯合報95年9 月23日社會版報導剪報影本1 紙、臺灣臺中
    地方法院檢察署95年度偵字第21513 號、96年度偵字第1665
    9 號起訴書1 份在卷為主要論據。
四、訊據被告堅詞否認有何詐欺取財之犯行，辯稱：伊於94年10
    月間擔任旺碩公司之總經理，有向告訴人購買上開貨物，但
    旺碩公司與告訴人並不是第一次交易就不付貨款，之前的交
    易金額總共大約100 萬元，因旺碩公司接到大陸國美電器的
    訂單，大約有60萬台的MP3 訂單，為了降低成本，旺碩公司
    之工程人員就去跟久正光電談，希望能完成這個訂單，所以
    旺碩公司還沒有正式下訂單之前，告訴人就先行生產MP3 的
    螢幕，後來那批訂單被國美取消，但久正已經做好大批的MP
    3 螢幕，久正一直要旺碩公司進貨，所以旺碩公司不得已才
    進貨，後來旺碩公司給予告訴人給付貨款之支票退票後，旺
    碩公司請久正將貨物拿回去，但他們不答應，因為這段期間
    ，MP3 一直在跌價，他們拿回去會有損失，所以他們不接受
    退貨。伊為了給付告訴人250 萬元之貨款，所以去向地下錢
    莊借錢，後來因為無力清償積欠地下錢莊的錢，所以地下錢
    莊的人就把旺碩公司的機器設備及原物料都搬走。這個案子
    之前都是旺碩公司的工程人員去跟久正公司的人員接洽的，
    伊事先不知情，且MP3 還有其他關鍵零件，伊如果要詐騙的
    話，為什麼不連同其他關鍵零件一起去詐騙？伊沒有詐欺等
    語。經查：
(一)、證人甲○○於本院審理中證稱：「（本件起訴書所載的交易
    是否你接洽的？）是，我是與被告所執行的業務單位旺碩公
    司接洽，當時我在久正光電任職。」、「（旺碩公司接洽的
    負責人是否為庭上的被告？）是PM經理乙○○，我們是跟對
    方公司的業務承辦人接洽，不會直接跟對方公司的負責人接
    洽。」、「（數量及價錢也是跟乙○○接洽嗎？）是跟PM經
    理談，但他沒有決定的權利，他說要跟主管討論後再決定數
    量與價錢。」、「（旺碩公司有沒有下訂單？是誰下的？）
    第一次的交易12K 有下訂單，且有收到款項，是正常交易，
    第一次我們是先收款再交易，而起訴書所載的本件交易是第
    二次交易，我們沒有收到訂單，而且沒有收到訂單之前我們
    會怕有問題，所以我們會簽發一個訂單的先行協議，確實有
    這個協議，我們有提供出來，但這次沒有先收款再出貨，而
    是先出貨再收款。」、「我們是先生產在收到正式訂單之後
    才出貨，因為乙○○說那批貨很急，不過我們在生產之前已
    經有簽先行訂單協議書（庭呈該文件），因為我們生產的是
    標準品，所以不怕萬一旺碩公司不下訂單的時候，那批貨賣
    不出去。」、「（第一次交易，你剛才說旺碩公司先繳款你
    們再出貨，這批交易金額多少？）12K 的金額差不多是新臺
    幣200 萬左右。」、「（既然第一次交易時你們會知道要先
    收款，為何本件起訴書所載的交易，也就是第二次交易，而
    交易金額是第一次交易的四倍多，你們會不知道要先收款或
    做其他的保障措施嗎，而直接出貨給旺碩公司？）因為我們
    公司也是希望旺碩公司的案子可以起來，所以第二次就放寬
    交易條件45 天 給旺碩公司，也就是我們交貨以後45天，旺
    碩公司才需要給付貨款給我們。」、「（就整個一開始的交
    易，你們除了跟乙○○接洽外，沒有跟被告接洽嗎？）是，
    因為乙○○說這個案子是他負責的，乙○○是有說要介紹負
    責人丙○○跟我們見面，但後來因為丙○○都在外面，所以
    乙○○說沒辦法安排。」、「（久正公司第一次是如何與旺
    碩公司往來？）是乙○○主動找久正公司接洽，剛好他的詢
    價電話是我接到的，所以就由我來跟他接觸，我就跟他們詢
    問他們公司的這個案子，他們公司自己研發MP3 ，有取得迪
    士尼的授權，乙○○有提供迪士尼授權的文件給我看，我才
    答應跟他交易。」、「（你們同意放寬旺碩公司的交易條件
    為出貨後45 天 再收貨款，再做放寬交易條件時，你們有對
    旺碩公司做任何徵信嗎？）有，我們有去向銀行查詢他們的
    票信。」等語。足見旺碩公司之信用情形係經告訴人徵信審
    核確認，且告訴人是否同意給旺碩公司放寬給付貨款之條件
    ，係以旺碩公司之信用情形為判斷依據，且被告並未出面向
    告訴人訂貨，被告並無向告訴人施用任何詐術。
(二)、堡瑞公司支票影本3 紙、台灣票據交換所退票理由單1 紙、
    聯合報95年9 月23日社會版報導剪報影本1 紙、臺灣臺中地
    方法院檢察署95年度偵字第21513 號、96年度偵字第16659
    號起訴書1 份固可證明堡瑞公司係虛設公司所開立之空頭支
    票，惟證人甲○○於本院審理中證稱：「（你們交貨後45天
    ，你們去向旺碩公司索討貨款，有拿到幾張支票嗎？）旺碩
    公司有給我們第一張8 百多萬元的支票，發票人是旺碩公司
    ，發票日是95年1 月15日．．．我們有把支票提示，但沒有
    兌現，跳票理由是存款不足，我們立刻就去旺碩公司，被告
    就開三張旺碩公司為發票人的支票，這三張支票的總數就是
    貨款866 萬多元．．．這三張支票的發票日應該沒有到95年
    6 月6 日這麼久，不過我忘記發票日期，但我確定這三張旺
    碩公司的支票，第一張到期面額為250 萬元的支票提示後跳
    票，所以我們又去旺碩公司，丙○○本人又交給我們三張堡
    瑞公司的客票，我們有去銀行作徵信，發現堡瑞公司沒有問
    題，所以同意收受這些客票。」等語，可知被告係先簽發旺
    碩公司為發票人、面額8 百多萬元之支票1 紙予告訴人，以
    給付貨款，惟未兌現後，被告再簽發旺碩公司為發票人、面
    額合計為8 百多萬元之支票3 紙予告訴人，以換回之前不獲
    兌現之旺碩公司為發票人之支票1 紙，惟屆期提示其中1 紙
    又未兌現後，被告始再給予堡瑞公司所簽發之支票3 紙予告
    訴人，以換回之前給予告訴人之旺碩公司為發票人之支票3
    紙，故難認被告有持虛設公司之堡瑞公司所簽發之空頭支票
    向告訴人訂貨之詐欺犯行。
(三)、又證人甲○○於本院審理中證稱：「（你們提示堡瑞公司發
    票日為95年6 月6 月的支票跳票後，有做何動作嗎？）有再
    去找丙○○，問他為何客票會跳票，他說他也不知道。後來
    他再開立旺碩公司的支票，面額為250 萬元，支票後來有兌
    現，這是提起本件告訴之前的事，也就是應該是95年6 月底
    或7 月間的事。」等語，若被告有詐欺取財之不法意圖，則
    其於取得告訴人上開貨物後，即可置之不理，為何還會於95
    年6 、7 月間給付告訴人250 萬元貨款？益徵被告並無詐欺
    取財之不法意圖。
五、綜上所述，旺碩公司向告訴人購買上開貨物時，被告並未施
    用詐術，難認被告主觀上有何為自己不法利益之意圖，應認
    僅係單純之民事糾葛，此外，復查無其他積極證據足資證明
    被告涉有公訴人所指之詐欺取財犯行，不能證明被告犯罪，
    自應為無罪之諭知。
據上論斷，應依刑事訴訟法第301 條第1 項，判決如主文。
本案經檢察官郭季青到庭執行職務。
中    華    民    國    97    年    8     月    29    日
               刑事第十九庭  審判長 法  官  許 必 奇
                                    法  官  鄧 雅 心
                                    法  官  曾 正 耀
上列正本證明與原本無異。
如不服本判決，應於判決送達後十日內敘明上訴理由，向本院提
出上訴狀（應附繕本），上訴於臺灣高等法院。
                                    書記官  田 世 杰
中    華    民    國    97    年    8     月    29    日


司法院資訊處製作；財團法人民間司法改革基金會備份。
